【裁判字號】    97,再易,31
【裁判日期】    971216
【裁判案由】    返還不當得利
【裁判全文】
臺灣高等法院民事判決                  97年度再易字第31號
再審原告    甲○○
訴訟代理人  劉岱音律師
再審被告    乙○○原名：蘇紅.
上列當事人間返還不當得利事件，再審原告對於中華民國97年1
月29日本院96年度再易字第119號確定判決提起再審，本院於97
年12月2日言詞辯論終結，判決如下：
    主  文
再審之訴駁回。
再審訴訟費用由再審原告負擔。
    事實及理由
一、再審原告主張：
    (一)再審原告與再審被告間因不當得利等事件，經臺灣臺北地
      方法院94年度訴字第198號第一審判決駁回再審原告之訴
      ，再經本院95年度上易字第993號判決駁回再審原告之上
      訴，復經本院96年度再易字第119號再審判決（下稱原確
      定判決），駁回再審原告部分之訴。原確定判決未斟酌臺
      北市建築師公會鑑定報告書，逕誤解再審被告占用5層樓
      集合住宅建築之4樓而僅能請求對應占用部分土地之1/5部
      分，亦未斟酌再審原告所提永慶房屋租金調查之證據，又
      未切實探詢實際租金市價，逕以6％為合理，未斟酌房屋
      30 年的折舊等，應由專業單位評估合理土地租金水準，
      未依土地法第105條準用同法第97條依法定最高限額10％
      之數額核算相當於不當得利，且自民國（下同）93年10月
      30日起，每月給付僅新臺幣（下同）72元認為洽當，有違
      公平原則，及未斟酌馮繼塗、馮櫻桃業已將其等就系爭土
      地之權利讓與再審原告之重要證據，有民事訴訟法第496
      條第1項第13款及497條規定之再審事由。
    (二)原確定判決，認65年10月20日核發65建（雙園）（東園）
      字第005號建築執照內「土地使用權同意書」因原土地所
      有人馮森、馮榮華、馮大山之繼承人從未表示係他人偽造
      ，而認有合建契約存在，並認為再審原告知情，據為判決
      基礎，顯有錯誤，有民事訴訟法第496條第1項第1、9款規
      定之再審事由。
    (三)原確定判決認為系爭建物應係系爭土地之共有人提供土地
      與建商合建，並非系爭土地之前手馮繼塗提供土地與建商
      所合建，則當無系爭房屋自合建後即座落於系爭土地之權
      源，自無推斷再審原告默示同意再審被告得使用基地之法
      理，再審被告並無對再審原告主張系爭房屋有權占有使用
      系爭土地之權源，原確定判決有違論理法則，而有民事訴
      訟法第496條第1項第1款之再審事由。
    (四)原確定判決依民法第197條不當得利之規定計算相當於租
      金之不當得利予再審原告，卻依民法第126條規定，消滅
      時效為5年；另以土地法第97條依「申報地價」計算不當
      得利，不論申報地價是否符合土地市價，有民事訴訟法第
      496條第1項第1款再審事由。
    (五)爰依民事訴訟法第496條第1項第1款、第9款、第13款及第
      497條之規定，提起再審之訴，求為將原再審判決不利於
      再審原告之部分廢棄，並改判再審被告應給付再審原告
      17萬3553元，及自起訴狀繕本送達翌日起至清償日止，按
      年息百分之5計算之利息，再審被告應自93年10月30日起
      ，應按月給付再審原告依附表一計算之金額。
二、再審被告則以：
    (一)再審原告所指未經斟酌之臺北市建築師公會鑑定報告、永
      慶房屋租金調查、房屋30年折舊及馮繼塗、馮櫻桃就系爭
      土地之權利讓渡契約書等證據，再審原告在前訴訟程序中
      均已為主張及提出使用，原確定判決並均已斟酌，只是未
      予採信而已。足見，再審原告所指上開證據，顯非現在始
      發現之證物，且原確定判決更無漏未斟酌之情事。則再審
      原告前開再審理由，顯與民事訴訟法第496條第1項第13款
      及第497條之規定不符。
    (二)再審原告主張原確定判決，認65年10月20日核發65建（雙
      園）（東園）字第005號建築執照內「土地使用權同意書
      」因原土地所有人馮森、馮榮華、馮大山之繼承人從未表
      示係他人偽造，而認有合建契約存在，並認為再審原告知
      情，據為判決基礎，顯有錯誤，有民事訴訟法第496條第1
      項第1、9款規定之再審事由等語。惟再審原告所指前開再
      審理由，均係就原確定判決之認定事實及證據取捨之不當
      為指摘，又未說明原確定判決認定事實，究有何不合於法
      律規定或與現尚有效判例、解釋顯然違反之情事，足見，
      再審原告依前開理由，亦與民事訴訟法第496條第1項第1
      款之規定不符。
    (三)再審原告又以原確定判決無異認為馮森、馮榮華、馮大山
      於死亡簽立之土地使用權同意書為真正，逕認為有合建關
      係存在，有民事訴訟法第496條第1項第9款之規定之再審
      事由。惟姑不論馮森之繼承人馮繼塗於原審已證稱：蓋房
      子當時我知道，建商要幫我們辦理繼承才讓他蓋的....。
      又系爭土地原共有人馮森、馮榮華及馮大山之繼承人，從
      未有人出面表示上開土地使用權同意書係他人偽造，且均
      有分得合建房屋。足見，馮森等人之繼承人應有同意提供
      系爭土地與建商合建房屋，已至為明確，再審原告主張系
      爭房屋使用權同意書係偽造，顯非有據。況建商自64年檢
      附上開系爭使用權同意書申請建造執照迄今已逾30多年，
      並未見有人因偽造系爭土地使用權同意書經宣告有罪判決
      確定，或因證據不足以外之理由，而不能為有罪之確定判
      決之情形。再審原告此部分之主張，亦與民事訴訟法第49
      6條第1項第9款規定不合，而非有據等語置辯，並聲明：
      再審之訴駁回。
三、經查：
    (一)再審原告前以再審被告於67年4月19日購買門牌號碼為臺
      北市○○路73巷40弄2號4樓房屋（下稱系爭房屋），並未
      同時取得該屋所坐落臺北市○○段○○段518之2、557地號
      土地（下稱系爭土地），而再審原告有系爭土地應有部分
      ，再審被告無法律上原因占有使用系爭土地，致其受有損
      害，爰請求再審被告給付相當於租金之不當得利，經臺灣
      臺北地方法院94年度訴字第198號判決駁回再審原告之請
      求，並經本院95年度上易字第993號判決駁回其上訴確定
      。嗣再審原告於30日不變期間內，對上開95年度上易字第
      993號終局確定判決提起再審之訴，經本院於97年1月29日
      以96年度再易字第119號判決廢棄上開95年度上易字第993
      號確定判決一部分，並判決「(一)再審被告應給付再審原告
      新台幣萬仟伍佰貳拾柒元。(二)再審被告應自民國九十
      三年十月三十日起，在臺北市○○路73巷40弄2號4樓建物
      占用再原告所有如附表三所示土地期間，應按月給付再審
      原告依附表二計算之金額為新台幣柒拾貳元」，其餘再審
      之訴則駁回。
    (二)再審原告於30日不變期間內，再對上開96年度再易字第
      119 號確定判決提起再審之訴等事實，業經本院職權調閱
      臺灣臺北地方法院94年度訴字第198號、本院95年度上易
      字第993號、96年度再易字第119號卷查核屬實，自堪信為
      真實。
四、再審原告主張本院96年度再易字第119號確定判決有民事訴
    訟法第496條第1項第1款、第9款、第13款、第497條之再審
    事由，再審被告則以前開情詞置辯。經查：
    (一)民事訴訟法第496條第1項第1款部分：
      1.按所謂適用法律顯有錯誤，係指確定判決就其取捨證據
        所確定之事實適用之法規顯有錯誤而言，不包括認定事
        實錯誤、取捨證據失當及判決不備理由之情形。
      2.再審原告主張原確定判決認65年10月20日核發65建（雙
        園）（東園）字第005號建造執照內「土地使用權同意
        書」因原土地所有權人馮森、馮榮華、馮大山之繼承人
        從未表示係他人偽造，而認有合建契約存在，並認為再
        審原告知情等據為判決理由，顯有錯誤，符合民事訴訟
        法第496條第1項第1款之再審事由等語。
      3.原確定判決認定「系爭土地之原地主提供該土地與建商
        葉柏森合建房屋，彼此按約定各分得房屋及其所坐落土
        地應有部分，業經原確定判決所認定（見本院再審卷第
        30頁至第39頁所附臺北地院94年度訴字第198號及本院
        95年度上易字第993號之判決）。又原確定判決已認定
        ：『.... 四、經查系爭房屋坐落於系爭土地上，為被
        上訴人（即再審被告，下同）向訴外人葉松柏所購買，
        系爭557地號（重測前為441之2地號）土地原為馮森、
        馮佳崔及石勇雄所共有，彼等之應有部分各為1/3，另
        系爭518之2地號（重測前為438之2地號）土地則為馮森
        、馮佳崔、馮榮華、馮大山及馮山塗所共有，彼等之應
        有部分分別為1/3、1/3、1/9、1/9、1/9，而訴外人馮
        繼塗為馮森之繼承人，訴外人馮文秀為馮佳崔之繼承人
        ，訴外人馮櫻桃為馮榮華、馮大山之繼承人，嗣訴外人
        馮繼塗及馮櫻桃已將彼等所有系爭土地之應有部分讓與
        上訴人（即再審原告，下同）之事實，為兩造所不爭執
        ，....。五、.... (一)、系爭房屋係五層樓集合式住宅
        建築（下稱系爭建築物）之構成部分，前經台北市政府
        於65年1月20日核發65建（雙園）（東園）字第005號建
        造執照核准興建，並於建築完成後，領有66使字第1646
        號使用執照，.... 而系爭建築物於申請建造執照時，
        既曾附具系爭土地所有權人馮森、石勇雄、馮佳崔、馮
        榮華、馮大山及馮山塗之名義所出具之土地使用權同意
        書，... 足認系爭建築物應係系爭土地之共有人提供土
        地與建商所合建，.... 從而，本諸合建契約之目的，
        即在使建商與地主間均得就建築完成之房屋暨其坐落土
        地，各自取得受分配部分之所有權，是系爭建築物建築
        完成後，各起造人就其所受分配之房屋，自得依約對系
        爭土地之共有人主張有權占用該房屋所坐落之土地，..
        ..。(四).... 應認系爭土地共有人間就系爭土地已達成
        參與合建並配合移轉土地所有權之分管協議，而上訴人
        既自認其購買訴外人馮繼塗、馮櫻桃所有之系爭土地應
        有部分之初，已知悉系爭土地上存在系爭建築物，且曾
        向前手詢及系爭建築物使用土地之現況，復以較市價便
        宜甚多之價格購買系爭土地應有部分，.... 顯見上訴
        人於購買系爭土地應有部分時，即已明知其前手有提供
        系爭土地參與合建系爭建築物之情事，.... 故被上訴
        人本於繼受訴外人葉松柏之權利，自得對於上訴人主張
        就系爭房屋有權占有使用系爭土地。.... 』等情（見
        本院再審卷第36頁反面、第37頁所附本院95年度上易字
        第993號之判決理由）。足見原確定判決所認定之事實
        為系爭房屋係再審被告向前手葉松柏所購買，系爭土地
        係再審原告向前手馮繼塗、馮櫻桃所購買，系爭建築物
        應係系爭土地之共有人提供土地與建商所合建，而系爭
        房屋自合建後即坐落於系爭土地上。再審原告知情而同
        意以低價承買基地，自應推斷再審原告默示同意對造得
        使用基地，再審被告自得對於再審原告主張就系爭房屋
        有權占有使用系爭土地。」等情，即原確定判決認系爭
        房屋係系爭土地共有人提供土地與建商合建，自合建後
        即坐落於系爭土地上，再審原告知情以低價承買基地，
        應推斷再審原告默示同意對造使用基地，再審被告得對
        再審原告主張系爭房屋有權占有使用系爭土地。
      4.再審原告固主張馮森之繼承人馮繼塗於臺灣臺北地方法
        院94年訴字第198號證稱未與建商訂立合建契約等語，
        馮榮華、馮大山之繼承人馮櫻桃亦證稱房屋是父親過世
        後蓋的，伊與母親都未與建商接觸過等語，是以原確定
        判決認馮森、馮榮華、馮大山死亡後簽訂之土地使用同
        意書為真正，違反民法第6條規定；另土地成交價格高
        低與合建契約存否無關，因低價購買土地即臆測合建契
        約存在，有違依證據審判原則；另原確定等判決認系爭
        建物應係系爭土地之共有人提供土地與建商所合建，非
        前手馮繼塗提供土地與建商合建，當無系爭房屋自合建
        後即座落系爭土地之權源，自無推斷原審原告默示同意
        對造得使用基地之法理，有違論理法則等語。然原確定
        判決係經其取捨證據後，認定原系爭土地共有人提供土
        地與建商合建，再審原告以低價承買有糾紛之基地，推
        斷再審原告默示同意得使用基地等情，再審原告指摘確
        定判決取捨證據，認定有權占有土地之事實不當，尚難
        謂合於前述「適用法規顯有錯誤」之再審原因，不得據
        為再審事由。
      5.再審原告又主張原確定判決依民法第197條不當得利之
        規定計算相當於租金之不當得利予再審原告，卻依民法
        第126條規定，消滅時效為5年；另以土地法第97條依「
        申報地價」計算不當得利，不論申報地價是否符合土地
        市價，符合民事訴訟法第496條第1項第1款再審事由。
        然再審原告前提起再審之訴，即請求88年10月30日起至
        93年10月29日存證信函催告送達日止相當於租金之不當
        得利205,487元及自93年10月30日起相當於租金之不當
        得利（原再易字第119號卷第1頁、二審上易字卷第264
        頁），則原確定判決依再審原告之請求，審理其催告前
        5 年相當於租金之不當得利之請求，無何適用法規顯有
        錯誤之處。又以不超過土地及建築物申報總價年息百分
        之十，計算城市地方房屋之租金，為土地法第97條之規
        定，則原確定判決以系爭土地之申報地價計算相當於租
        金之不當得利，適用法規並無錯誤，並無再審原告所稱
        民事訴訟法第496條第1項第1款之再審事由。
    (二)民事訴訟法第496條第9款部分：
      1.所謂「為判決基礎之證物，係偽造或變造」者，必須確
        定判決係以偽造或變造之證物為判決基礎而言，且以宣
        告有罪之判決已確定，或其刑事訴訟不能開始或續行，
        非因證據不足為提起再審之訴之要件。
      2.再審原告以馮森之繼承人馮繼塗於臺灣臺北地方法院94
        年訴字第198號證稱未與建商訂立合建契約等語，馮榮
        華、馮大山之繼承人馮櫻桃亦證稱房屋是父親過世後蓋
        的，伊與母親都未與建商接觸過；建商好像用了好幾個
        過世的印章蓋土地使用權同意書申建造執照等語，是無
        須再審原告或其他人為刑事起訴即能判定係偽造等語。
        然系爭土地原共有人馮森、馮榮華及馮大山之繼承人，
        從未有人出面表示系爭土地使用權同意書係他人所偽造
        ，再審原告亦自認未提出刑事告訴（見原再易字第119
        號卷第64頁之筆錄），且系爭土地原共有人或其繼承人
        均有分得合建房屋；況自64年間檢附系爭土地使用同意
        書申請建造執照迄今已逾30多年，未見有人因偽造系爭
        土地使用權同意書經宣告有罪判決確定，或因證據不足
        以外之理由，而不能為有罪之確定判決之情形。是再審
        原告此部分之主張，顯與民事訴訟法第496條第1項第9
        款再審之規定不符。
    (三)民事訴訟法第496條第1項第13款部分：
      1.所謂當事人發見未經斟酌之證物，係指前訴訟程序事實
        審之言詞辯論終結前已存在之證物，因當事人不知有此
        ，致未經斟酌，現始知之者而言。若在前訴訟程序事實
        審言詞辯論終結前，尚未存在之證物，本無所謂發見，
        自不得以之為再審理由。
      2.再審原告主張確定判決未斟酌臺北市建築師公會鑑定報
        告書之重要證據，逕誤解再審被告占用5層樓集合住宅
        建築之4樓而僅能請求對應占用部分土地之1/5部分，亦
        未斟酌再審原告所提永慶房屋租金調查之證據，又未切
        實探詢實際租金市價，逕以6％為合理，未斟酌房屋30
        年的折舊等，應由專業單位評估合理土地租金水準，未
        依土地法第105條準用同法第97條依法定最高限額10％
        之數額核算相當於不當得利，且自93年10月30日起，每
        月給付僅72元認為洽當，有違公平原則，及未斟酌馮繼
        塗、馮櫻桃業已將其等就系爭土地之權利讓與再審原告
        之重要證據，有民事訴訟法第496條第1項第13款之再審
        事由等語。惟再審原告所稱之臺北市建築師公會鑑定報
        告書、最高法院68年台上字3071號判例、馮繼塗債權讓
        與公證書、馮櫻桃債權讓與公證書、95年6月29日通知
        再審被告之存證信函等證物，除最高法院68年台上字第
        3071號判例為判決前例，其餘證物均在前訴訟程序進行
        時即已提出，分別經再審原告依序編列為原證13、3、
        20、16號，自無不知上開證物，現始知之之情形，再審
        原告主張所述事實，不符民事訴訟法第496條第1項第13
        款之再審事由。
    (四)民事訴訟法第497條部分：
      1.按民事訴訟法第497條所謂就足以影響於判決之重要證
        物漏未斟酌，係指足以影響判決基礎之重要證物，雖在
        前訴訟程序業已提出，然未經確定判決加以斟酌，或忽
        視當事人聲明之證據而不予調查，或就依聲請或依職權
        調查之證據未為判斷，且以該證物足以動搖原確定判決
        基礎為限，若於判決理由項下說明無調查之必要，或縱
        經斟酌亦不足以影響判決基礎之意見，即與漏未斟酌有
        間，不得據為再審理由。
      2.再審原告主張確定判決未斟酌臺北市建築師公會鑑定報
        告書，誤認系爭房屋坐落基地應有部分各為20％，再審
        原告限縮請求，系爭518之2地號土地僅就15.25％為請
        求，系爭557地號土地僅就1.84％為請求；未斟酌永慶
        房屋租金調查，未切實探詢實際租金市價，逕認以6％
        為合理；另未斟酌馮繼塗、馮櫻桃已將其就系爭土地之
        權利讓與再審原告之債權讓與公證書，未依系爭518之2
        地號土地應有部分1/2，系爭557地號土地應有部分1/3
        計算再審被告應有土地受益面積，有民事訴訟法第497
        條之再審事由。
      3.查原確定判決認定「再審被告所有之系爭房屋占用再審
        原告所有系爭518之2、557地號土地，對應其應有部分
        各為5分之1（即20％），惟再審原告限縮請求，對系爭
        房屋係以主建物面積663.78平方公尺為請求之依據（見
        一審調解卷第4頁之調解狀、一審訴字卷(一)第45頁之起
        訴狀、二審上易字卷第266頁之計算附表）。關於系爭
        518之2地號土地僅就15.25％部分為請求，系爭557地號
        土地僅就1.84％為請求（見二審上易字卷第264、265頁
        之書狀）。」，然查臺北市建築師公會就系爭房屋占用
        系爭518之2、557地號土地之比例鑑定分別為15.25％、
        1.84％（原一審訴字卷外附證物），原確定判決雖未採
        用此證據，而認定系爭房屋對坐落基地對應之應有部分
        各為1/5，惟仍以再審原告主張占用系爭518之2地號土
        地比例15.25％，占用系爭557地號土地1.84％為計算基
        準，是上開臺北市建築師公會鑑定報告書縱經斟酌，亦
        無從動搖原確定判決。
      4.原確定判決審酌系爭土地位於臺北市萬華區，鄰近500
        公尺內有日善里辦公室、臺北市立西園國民小學、公車
        站、托兒所、幼稚園、補習班、電腦美語學校、婦產科
        、診所…等，附近尚稱熱鬧，交通亦屬便利，經濟及生
        活機能均佳，認系爭土地租金以土地申報地價年息6％
        為計算標準，並無違誤之處，再審原告主張確定判決未
        審酌租金調查及探詢租金市價，顯屬無據。
      5.另確定判決就再審原告對系爭土地之應有部分得請求相
        當租金之不當得利認定「查，系爭房屋所坐落之系爭土
        地，依再審原告於93年11月16日聲請調解及一審於94年
        3月16日審理時提出之土地登記簿謄本所載（見一審訴
        字卷(一)第83、86頁之登記簿謄本），系爭557地號土地
        ，再審原告應有部分為74/10000。另系爭518之2地號土
        地，再審原告應有部分為3/18，並非再審原告所稱其對
        系爭557地號土地應有部分為3分之1，系爭518之2地號
        土地應有部分為2分之1。」（確定判決第9頁），「查
        ，關於再審原告就系爭土地之應有部分，應以前程序辯
        論終結時其所有權應有部分為依據，而依再審原告所提
        出之土地所有權狀記載，於96年2月2日，再審原告518
        之2地號土地所有權應有部分為3/141，557地號土地所
        有權應有部分為8180/0000000（見二審上易字卷第179
        、180頁之土地所有權狀），依附表二方式計算，再審
        被告須按月給付相當租金之不當得利金額為72元。」（
        確定判決第11頁）。再審原告主張馮繼塗、馮櫻桃已將
        其就系爭土地之權利讓與再審原告之債權讓與公證書，
        加計上開讓與之權利，應以系爭518之2地號土地應有部
        分為1/2，系爭557地號土地應有部分1/3計算再審被告
        應有土地受益面積等語。然查：
        (1)再審原告於前訴訟程序係請求自存證信函送達日之93
          年10月29日回溯5年，即自88年10月30日起至93年10
          月29日之期間計算相當租金之不當得利，再審原告於
          原一審提出94年3月22日申請之土地登記謄本（原一
          審訴字卷第83、86頁），其上記載系爭518之2地號土
          地，再審原告應有部分3/18、馮繼塗之應有部分為
          1/3、馮佳崔應有部分為1/3、石獻文應有部分為2/18
          、石勇雄應有部分為1/18；另系爭557地號土地，再
          審原告之應有部分為74/10000，馮繼塗之應有部分為
          9778/30000，馮佳崔應有部分為1/3。
        (2)依再審原告於原一審所提與馮櫻桃不動產買賣契約書
          、權利讓與協議書（原一審訴字卷第112、113頁），
          再審原告於80年間向系爭518地號土地共有人馮櫻桃
          購買其應有部分，另於94年4月25日訂立權利讓與協
          議書，約定馮櫻桃將其自80年12月16日起系爭518之2
          地號土地所生之一切權利包含物權及債權，全部讓與
          再審原告。依上開申請日期為94年3月22日之土地登
          記謄本，系爭518之2地號已無馮櫻桃應有部分之登記
          ，顯見馮櫻桃已將系爭518之2地號之應有部分移轉登
          記予再審原告，則原確定判決就系爭518之2地號再審
          原告應有部分3/18，計算再審被告自88年10月30日起
          至93年10月29日間相當於租金之不當得利，實已算入
          馮櫻桃移轉登記前讓與再審原告之權利在內。
        (3)另馮繼塗於93年11月9日書立債權讓與協議書（原一
          審訴字卷第51頁），其上載明馮繼塗所有系爭557、
          518之2土地全部售予甲○○，並同意自79年12月13日
          起對前項土地所生權益之債權，全部讓與再審原告等
          語。依申請日期為94年3月22日之土地登記謄本，系
          爭557地號尚有馮繼塗應有部分9778/30000，系爭518
          之2地號尚有馮繼塗應有部分1/3之登記，顯見馮繼塗
          尚未將系爭土地之應有部分全部移轉登記予再審原告
          。再審原告固主張加計馮繼塗應有部分，應以系爭
          557地號應有部分1/3，系爭518之2地號應有部分1/2
          計算再審被告受益面積。惟查依上開土地登記謄本，
          馮繼塗係於93年11月15日始因繼承取得系爭土地之登
          記，而馮繼塗之被繼承人馮森死亡當時之法定繼承人
          非僅馮繼塗一人（原一審訴字卷第237頁繼承系統表
          ），且馮繼塗亦曾證稱伊共有5個兄弟姊妹，父親過
          世時還在世等語（原一審訴字卷第158頁），則馮繼
          塗於93年11月15 日因繼承登記單獨取得上開應有部
          分之前，上開應有部分應屬全體法定繼承人公同共有
          ，馮繼塗不能單獨行使93年11月15日前因上開應有部
          分所生之權利，再審原告既主張受讓馮繼塗之權利，
          亦無從單獨行使該部分權利，則再審原告自88年10月
          30日起至93年10月29日間，僅得就其本身對系爭土地
          之應有部分，對再審被告主張不當得利，無從行使馮
          繼塗於該段期間應有部分之權利。
        (4)至再審原告主張自93年10月30日後至系爭房屋占用系
          爭土地期間之不當得利，因不當得利以無法律上原因
          而受利益，致他人受損害之事實為基礎，屬於事件，
          並非法律行為，於發生財產變動有不公平時，始發生
          不當得利之法律關係，故馮繼塗縱於93年11月9日書
          立債權讓與協議書，約定馮繼塗將其自79年12月13日
          起就系爭土地所生權益之債權，全部讓與再審原告，
          姑不論馮繼塗不能單獨行使93年11月15日繼承登記前
          因上開應有部分所生之權利，縱得移轉，亦僅限於79
          年12月13日起至93年11月9日書立債權讓與協議書時
          ，已發生不當得利之權利，自93年11月10日之後，不
          當得利之事實於當時既尚未發生，自無可得讓與之權
          利，故再審原告自93年10月30日後亦僅得就其本身對
          系爭土地之應有部分，對再審被告主張不當得利，無
          得行使馮繼塗於該段期間應有部分之權利。
        (5)綜上，馮櫻桃及馮繼塗權利讓與協議書縱經斟酌，亦
          無從動搖原確定判決，不符合民事訴訟法第497條之
          再審事由。
五、綜據上述，確定判決並無再審原告所主張民事訴訟法第496
    條第1項第1款、第9款、第13款、第497條之再審事由，從而
    ，本件再審之訴，並無再審理由，應予駁回。
六、末再審原告於提起本件再審之訴後，於97年7月21日擴張聲
    明為「再審被告應給付再審原告51萬9587元，及自起訴狀繕
    本送達翌日起至清償日止，按年息百分之五計算之利息」；
    復於97年11月28日以民事再審辯論意旨狀再擴張聲明為「再
    審被告應再給付再審原告153萬3,528元，及其中17萬3,553
    元起自訴狀繕本送達翌日起，其中135萬9,975元自本訴狀繕
    本送達翌日起，均至清償日止，按年息百分之五計算之利息
    」，查再審原告對原上易字確定判決提起再審之訴，請求再
    審被告給付20萬5,487元及自93年10月30日起相當於租金之
    不當得利，經確定判決判定再審被告應給付3萬3,527元及自
    93年10月30日起相當於租金之不當得利，而駁回其餘17萬
    1,960元部分，再審原告再提起本件再審之訴，應受原確定
    判決既判力範圍之拘束，其超逾確定判決既判力範圍所為之
    請求，為其是否另行提起新訴之問題，不得於本件再審程序
    為請求，附此敘明。
七、據上論結，本件再審之訴為無理由，依民事訴訟法第78條判
    決如主文。
中    華    民    國    97    年    12    月    16    日
                  民事第三庭
                        審判長法  官  林敬修
                              法  官  張靜女
                              法  官  吳青蓉
正本係照原本作成。
不得上訴。
中    華    民    國    97    年    12    月    16    日
                              書記官  殷丹妮
附表一：按月給付金額計算式
【（臺北市○○段○○段518之2地號土地當年度申報地價）×再
  審被告建築物主建物占全體主建物面積比例15.25%×土地面積
  141平方公尺×1/2×10%÷12】＋【（臺北市○○段○○段557
  地號土地當年度申報地價）×再審被告建築物主建物占全體主
  建物面積比例1.84%×土地面積409平方公尺×1/3×10%÷12】
  。


司法院資訊處製作；財團法人民間司法改革基金會備份。
